【裁判字號】    92,自,35
【裁判日期】    920925
【裁判案由】    詐欺
【裁判全文】
臺灣基隆地方法院刑事判決                            九十二年度自字第三五號
    自  訴  人  丁○○○○有限公司
    代  表  人  戊○○
    被      告  丙○○
右列被告因詐欺案件，經自訴人提起自訴，本院判決如左：
    主      文
丙○○無罪。
    理      由
一、自訴意旨略以：緣被告丙○○、同案被告陳玉茹（被告陳玉茹部分，業經本院於
    九十二年九月二十五日裁定駁回自訴在案）於民國九十年七月十六日，向自訴人
    佯稱欲以分期付款方式，購買三陽五０ＣＣ機車乙輛（車牌號碼ＱＤＥ─０七六
    號），被告丙○○、同案被告甲○○並共同簽發本票七紙，以作為債務之證明，
    使自訴人陷於錯誤，誤以為被告丙○○、同案被告陳玉茹有分期付款購車之真意
    ，而於九十年七月十七日辦理過戶並將上開機車交付被告；乃被告丙○○及同案
    被告甲○○在取得上開機車之後，竟未如期清償（給付）票款，自訴人至此始知
    受騙，因認被告丙○○、同案被告陳玉茹均涉犯刑法第三百三十九條第一項之詐
    欺罪名云云。
二、按犯罪事實應依證據認定之，無證據不得推定其犯罪事實；又不能證明被告犯罪
    者，應諭知無罪之判決，刑事訴訟法第一百五十四條第二項、第三百零一條第一
    項分別定有明文。復按刑事訴訟法所謂認定犯罪事實之證據，係指足以認定被告
    確有犯罪行為之積極證據而言，苟積極證據不足為不利於被告事實之認定時，即
    應為有利於被告之認定，更不必有何有利之證據（最高法院二十九年上字第三一
    ０五號、三十年上字八一六號判例可資參照）；而刑法第三百三十九條第一項詐
    欺罪之成立，以意圖為自己或第三人不法之有，以詐術使人將本人或第三人之物
    交付為要件，所謂以詐術使人交付，必須被詐欺人因其詐術而陷於錯誤，若其所
    用方法，不能認為詐術，亦不致使人陷於錯誤，即不得遽以該罪相繩（最高法院
    四十六年臺上字第二六○號判例可資參照）。
三、本件自訴人認被告丙○○涉犯刑法第三百三十九條第一項之詐欺罪名，無非係以
    前揭情詞為其論據，並舉交通部公路局機車過戶申請登記書、切結書影本各乙紙
    及本票影本七紙以為證。訊據被告丙○○固不否認曾以分期付款方式向自訴人公
    司購買上開機車乙輛，乃嗣竟無力按期清償票款等事實，惟堅詞否認有何自訴人
    公司所指犯行，辯稱：上開機車在伊取得之後不久，旋即遭不明人士所竊，未幾
    ，伊亦因另案而入監服刑，是以伊自無從按時清償票款等語。經查：
  (一)程序事項：
    刑事案件除有特別規定外，固由犯罪地或被告之住所、居所或所在地之法院管轄
    ，但數法院管轄之案件相牽連而未繫屬於數法院者，自得依刑事訴訟法第六條規
    定，由其中一法院合併管轄（最高法院二十八年上字第三六三五號判例參照）。
    查本案自訴人所指被告丙○○之犯罪地，在「臺北市○○區○○路四段一二二號
    一樓」（自訴人公司所在地），而非屬本院所轄地域；至被告丙○○之住所地及
    現所在地，或係「臺北縣中和市○○街四六七巷二十弄二十之一號」，或係「臺
    灣雲林監獄第二分監」，亦均非本院所轄地域；惟本件自訴人既向本院自訴被告
    丙○○及同案被告陳玉茹共同詐欺，而本件同案被告陳玉茹之住所地復係在本院
    所轄之「基隆市○○區○○路七十四之二號」，此有卷附之戶役政查詢資料可參
    ，揆諸前揭說明，本院就被告丙○○被訴詐欺乙案，依法自有管轄權限無疑。
  (二)實體事項：
    被告前曾於九十年七月十六日，與自訴人公司訂立分期付款買賣契約，並開立分
    期本票七只，而取得自訴人所交付之上開機車乙輛，乃被告嗣竟未能如期清償（
    給付）票款等事實，業據自訴代表人戊○○於本院調查時指陳綦詳，且為被告所
    不否認，並有自訴代表人提出之交通部公路局機車過戶申請登記書、切結書（即
    本件分期付款買賣契約書）影本各乙紙及本票影本七紙以為證。惟查：
  1.被告係以自己名義與自訴人公司締結契約，並提供其真實之身分證統一編號、戶
    籍地址及連絡電話，此有自訴人公司提出之切結書（即本件分期付款買賣契約）
    及被告身分證影本各乙紙在卷可考；從而，被告在締約之初，並無隱匿其身分之
    情事，乃屬本院首堪認定之事實。
  2.被告於九十年七月間購買機車之際，係從事擺地攤生意以維生，而非無業之人乙
    情，業據被告敘明在卷，核與證人乙○○證述之情節相符，足認被告與自訴人公
    司締約之際，並非無資力之人可比。
  3.上開機車經自訴人於九十年七月十七日辦理過戶並移交與被告之後，旋於九十年
    八月十二日，在基隆市○○區○○路六十三號前遭不明人士所竊；嗣雖為警於九
    十一年六月八日循獲在案，然該車已經解體而無法騎乘等情節，則據證人乙○○
    證述明確，且有車輛竊盜資料個別查詢報表乙紙在卷可佐，堪認被告辯稱上開機
    車在伊取得後不久業經失竊乙節，並非無稽，而與事實相符；從而，被告並無故
    意隱匿上開機車之舉措乙節，自亦堪可認定。
  4.被告於上開機車失竊之後，旋於九十年十二月十日，因另案進入臺灣雲林第二監
    獄執行，且迄未執畢出監等事實，有本院法務部在監在押資料表及臺灣雲林第二
    監獄在監收容人資料表各乙件在卷可稽。被告於九十年十二月十日以後，既因另
    案在身，而在監執行，則其未能繼續擺地攤以按時清償票款，亦屬人情之常，而
    尚難因被告未能依約按時清償（給付）票款，即推認被告在締約之際，主觀上有
    何詐欺故意及不法所有之意圖，客觀上有何施用詐術使自訴人公司陷於錯誤之行
    為；蓋債務人於債之關係成立後，如有未依債之本旨履行民事債務之情形，在一
    般社會經驗上可能之原因甚多，縱令債務人係出於惡意而故不履行，苟無足以證
    明債務人在債之關係發生之始，即具有不法所有意圖之積極證據，亦僅能令負民
    事之遲延給付責任，依刑事訴訟法第一百五十四條之規定，尚不得據此債信違反
    之客觀事態，而推定債務人原有詐欺取財或詐欺得利之犯意；再者，當事人間依
    民事法律行為所成立之債之關係，在債權人與債務人之間，根據一般交易之常態
    ，恆不待對造當事人另為表示，當然期待他方依誠信原則履行，此觀諸民法第一
    百四十八條第二項規定意旨自明，亦不生因他方表示「必將履約」而陷於「錯誤
    」之問題。故以債務不履行之客觀結果，推斷違約當事人是否同時涉嫌詐欺犯罪
    之情形，除非被告已自白具有犯意，或依其他積極證據足認被告確係假藉民事違
    約手段從事刑事詐欺行為外，縱令債務人確有曾經申明依約履行而未如期依約給
    付之事實，亦不得以此事實反面推論而遽指被告締約之時，客觀上有何欺罔（施
    用詐術）之行為，主觀上有何欺罔（詐欺）故意及為自己不法利益或所有之意圖
    。
四、綜上研析，自訴人公司所舉論據及其所提出所有證據，既無從為不利於被告之認
    定，本院在得依及應依職權調查之範圍內，復查無其他積極證據足認被告確有自
    訴人公司所指之詐欺犯行，揆諸前揭說明，自應為被告無罪之諭知，以昭審慎。
    至自訴人與被告間關於票款延欠之問題，自應由自訴人另遁民事途徑以為救濟，
    始為正辦，併此敘明。
據上論斷，應依刑事訴訟法第三百四十三條、第三百零一條第一項，判決如主文。
中      華      民      國      九十二      年      九      月  二十五  日
                                臺灣基隆地方法院刑事第五庭
                                    審判長  法  官  陳志祥
                                            法  官  王福康
                                            法  官  王慧惠
右正本證明與原本無異。
對於本件判決如有不服，應於收受送達後十日內，向本院提出上訴書狀，上訴於臺灣
高等法院，並按他造當事人之人數附具繕本。
                                            書記官  吳麗雲
中      華      民      國      九十二      年      九      月  二十六  日


司法院資訊處製作；財團法人民間司法改革基金會備份。
